【裁判字號】    98,上易,217
【裁判日期】    980416
【裁判案由】    竊盜
【裁判全文】
臺灣高等法院刑事判決                 98年度上易字第217號
上  訴  人
即  被  告  甲○○
輔  佐  人
即被告之姪  乙○○
上列上訴人因竊盜案件，不服臺灣臺北地方法院97年度易字第27
37號，中華民國97年12月19日第一審判決（起訴案號：臺灣臺北
地方法院檢察署97年度偵字第8923號），提起上訴，本院判決如
下：
    主  文
原判決撤銷。
甲○○無罪。
    理  由
一、公訴意旨略以：被告甲○○於民國96年11月22日10時許，前
    往位於臺北市○○區○○路156 號，告訴人賴炯明所經營之
    「力捷汽車材料有限公司」（下稱力捷公司），修理計程車
    之引擎，見賴炯明將其所使用NOKIA牌，型號為6131及NOKIA
    牌，型號為6030之行動電話2 具，置於店內之音響喇叭上無
    人看管，竟意圖為自己不法之所有，徒手竊取上開2 具行動
    電話得手後，於同日12時許離去，復於同日17時許，在臺北
    市○○區○○街與康定路口，以新臺幣（下同）1,500 元之
    價格，將上開2 具行動電話販售予陳筠蓀（涉及故買贓物部
    分，另為緩起訴處分）。陳筠蓀再將上開2 具行動電話販售
    予不知情之聯強電信聯盟南子通訊行店長謝穆英，而為警循
    線查獲，因認被告涉有刑法第320條第1項之竊盜罪嫌等語。
二、按犯罪事實應依證據認定之，無證據不得認定犯罪事實；又
    不能證明被告犯罪者，應諭知無罪之判決，刑事訴訟法第15
    4條第2項、第301條第1項分別定有明文。次按事實之認定，
    應憑證據，如未能發現相當證據，或證據不足以證明，自不
    能以推測或擬制之方法，為裁判基礎，最高法院40年臺上字
    第86號判例參照。又刑事訴訟法第156條第2項規定，被告或
    共犯之自白，不得作為有罪判決之唯一證據。揆其立法意旨
    乃在防範被告或共犯自白之虛擬致與真實不符，故對自白在
    證據上之價值加以限制，明定須藉補強證據以擔保其真實性
    。所謂補強證據，係指除該自白本身之外，其他足以證明該
    自白之犯罪事實確具有相當程度真實性之證據而言，雖所補
    強者，非以事實之全部為必要，但亦須因補強證據之質量，
    與自白之相互利用，足使犯罪事實獲得確信者，始足當之。
    是以，兩名以上共犯之自白，不問是否屬於同一程序（共同
    被告），縱所述內容一致，仍屬自白之範疇，究非自白以外
    之其他必要證據，故此之所謂補強證據，應求諸於共犯自白
    以外，實際存在之有關被告與犯罪者間相關聯之一切證據；
    必共犯之自白先有補強證據，而後始得以該自白為被告或其
    他共犯自白之補強證據，殊不能逕以共犯兩者之自白相互間
    作為證明其中一方所自白犯罪事實之補強證據。
三、公訴人認被告涉有上開竊盜罪嫌，無非係以被告自白於96年
    11月22日前往力捷公司，及告訴人指述上開手機失竊時僅有
    被告與其友人進入之事實，暨同案被告陳筠蓀於警詢、偵查
    中之供證，證人謝穆英、黃國芬、黃啟賓於警詢時之證述，
    及贓物認領保管單等，資為其主要論據。惟訊據被告堅決否
    認有何竊盜犯行，辯稱：本件竊案非伊所為，且告訴人的工
    作場所是開放式，案發當天來往的車輛眾多，並無法確定即
    是伊所竊，況因伊於95年中風，每天都要到西藥房去量血壓
    ，當日下午五時許，伊人適至蕭修業所開設之西藥房量血壓
    ，並未出現於臺北市○○街與康定路口那裡云云。經查：
  (一)告訴人於96年11 月22日上午10時許，將其所有之NOKIA牌、
    型號6131之行動電話，及其父賴振雄所有，由其使用之同一
    廠牌、型號6030之行動電話各一具，均置放於其所經營之上
    開力捷公司內之電視機旁音響喇叭上，嗣於同日下午1 時許
    ，始發現前開二具行動電話遭竊之事實，業據告訴人於偵查
    及原審中證述明確，並有贓物認領保管單一紙在卷可稽，固
    信屬真實。惟告訴人於原審供證：伊係失竊當日下午1 時許
    ，才發現手機不見了，因此前去警察局備案，所有都是警察
    去調查，伊到現在還不知道是何人偷的等語（見原審卷第44
    、45頁），是告訴人所為之供證僅足證明上開行動電話失竊
    之事實。
  (二)證人即同案被告陳筠蓀固於警詢、偵查及原審中供證：上開
    失竊之行動電話係被告於96年11 月22日下午5時許，在臺北
    市○○街與康定路口，以1,500 元之價格販售予伊等語，然
    其所犯乃與本罪有關之贓物罪，且於偵查中與本件被告為同
    案之共同被告，是其上開供證應僅屬共犯之自白，猶需補強
    證據以佐證其自白為可信。而依證人謝穆英、黃啟賓於原審
    之證述及證人黃國芬於警詢時供述，暨卷附之估價單、通聯
    調閱查詢單、臺北市政府警察局刑事警察大隊扣押物品目錄
    表及系爭手機照片等，亦僅足證共犯陳筠蓀確於96年11月22
    日晚上9時許，在臺北市○○○路36號100室之聯強電信聯盟
    南子通訊行內，以3,600 元之價格，將上開行動電話二具販
    售予該通訊行店長謝穆英，謝穆英再於96年11月25日，在上
    開聯強電信聯盟南子通訊行內，以4,000 元之價格，將前開
    NOKIA牌，型號6131 之行動電話一具販售予黃國芬，並將前
    開NOKIA牌，型號6030 之行動電話一具借予黃啟賓使用之事
    實，尚難據為共犯陳筠蓀自白被告販賣上開失竊之行動電話
    予伊之佐證。
  (三)又我國現行法制雖尚無類似「證人指證（認）程序法」，然
    依法務部及內政部警政署於90年5月、8月頒布之「法務部對
    於指認犯罪嫌疑人程序要點」、「人犯指認作業要點」及「
    警察機關實施指認犯罪嫌疑人程序要領」中之規定，於偵查
    過程中指認犯罪行為人，應採取選擇式之真人列隊指認，而
    非一對一、是非式的單一指認；其供選擇指認之數人在外形
    上不得有重大的差異；實施照片指認，不得以單一相片提供
    指認，並避免提供老舊照片指認；指認前應由指認人先陳述
    嫌疑人的特徵、不得對指認人進行誘導或暗示等程序，作為
    檢警偵查人員於指認犯罪行為人所應遵循之規範，以提高案
    發之初所為指認之正確度，並避免發生指認錯誤，造成錯判
    冤獄，最高法院95年度台上字第5707號判決要旨參照。本件
    證人陳筠蓀於原審接受交互詰問時供證稱：「（檢察官問：
    是否記得跟誰買？）時間已久印象中我真的不記得。」、「
    （檢察官問：是否在那個地方看到被告的？）因為那時候買
    手機與對方只有接觸三、五分鐘，我不確定賣方的長相。被
    告的外型很像賣手機的人，在我的印象中是如此。」、「（
    檢察官問：為何檢察官在偵查庭時你回答說就是甲○○賣給
    你的？）因為警詢筆錄時有給我看三張相片，我覺得被告跟
    我當時在警詢指認的照片很像。」、「（檢察官問：到底法
    庭上的甲○○你有無辦法確認就是賣這兩支手機給你的人？
    ）因為他跟我講話也才三、五分鐘，我就把手機買走了，我
    是覺得外型很像是他。」等語（見原審卷第47頁），故陳筠
    蓀因僅與販賣上開失竊行動電話之人交談三、五分鐘，且距
    其於97年2月17日第1次接受警員詢問時，又相隔近3 個月，
    是其對於販賣行動電話者之長像為何實已印象模糊。此由陳
    筠蓀於上開第1 次警詢時僅供稱：當時向其兜售行動電話者
    係一位年約40至50 歲之中年人等語（見偵查卷第9頁），其
    餘對於該人之五官、長相及身高、體型等外觀特徵並無隻字
    片語之描述可見一端。然承辦之警員並未要求陳筠蓀再進一
    步描述有關該販賣行動電話者之外觀特徵，即旋依告訴人所
    提供於案發當日上午出入力捷公司之被告及石世南之照片予
    陳筠蓀辨識，而於陳筠蓀答以：「我已記不太清楚了，且警
    方提供之照片有些模糊，故無法明確指認，但有點像駕照照
    片上之『甲○○』」（見偵查卷第9 頁）時，猶逕自通知被
    告於97年3月5日下午14時許至臺北市政府警察局刑事警察大
    隊，由陳筠蓀當面進行一對一的單一指認，有警詢筆錄在卷
    可參（見偵查卷第14至16頁）。此不僅與前開指認犯罪嫌疑
    人程序要領有違，且極容易誤導陳筠蓀為不實之指認。是以
    ，陳筠蓀雖於翌（6）日第2次警詢時供證：係被告販賣行動
    電話予伊等語（見偵查卷第15頁），惟其既已遭警方之不當
    誘導，所為之指認自難憑信。況以被告於案發時係一位年屆
    60歲之老伯，與證人陳筠蓀於上揭初次警詢所供犯罪嫌疑人
    是一位年約40至50歲之中年人，出入甚大，更遑論其於第 1
    次警詢時根本未提及有關嫌疑人之任何外觀特徵。故證人陳
    筠蓀嗣於偵審中雖一再供證被告乃販賣行動電話予伊之人，
    故其所為指認顯有上述疵累可指，自難採為認定被告犯罪之
    證據。
  (四)至被告雖自白於案發當日上午曾至告訴人所經營之力捷公司
    ，然依證人石世南於原審證稱：伊跟被告當天大約11點多到
    修車廠，在店裡伊坐著看電視，被告說他坐不住到外面走走
    ，伊就繼續看電視，當天伊有看到告訴人的妹婿到修車廠，
    另外伊在修車廠內，還有看到告訴人妹婿的小孩，及另外一
    部車在換機油，伊等在大約3 點左右離開修車廠，伊直接送
    被告回家等語（原審卷第50、51頁），並參以告訴人自承其
    所有及使用之上開行動電話於遭竊前係放置於其所經營之上
    開力捷公司內之電視機旁音響喇叭上乙情，是若上開行動電
    話2 具係被告所竊，理應被告係於行動電話放置地點之電視
    機旁徘徊，而非逕自走出戶外透氣。況以告訴人之力捷公司
    乃開放式的空間，有被告所提之照片附於原審卷可參，而告
    訴人鎮原審亦陳稱：「（其店面）鐵捲門一早上班就開了，
    大家都可以進出的，沒有其他的門。」等語（原審卷44頁）
    ，且告訴人於原審先係稱：除其妹妹帶小朋友及被告、石世
    南外，印象中沒有其他人來店等語（原審卷45頁），惟經原
    審命其提出營業紀錄後，所稱失竊當日上午顯尚有其他車輛
    及人員進廠（原審卷98、99頁）。是以上開案發當時人員進
    出力捷公司之情況觀之，顯無法確認上揭行動電話即係被告
    所竊。
四、綜上所述，依本件全部證據資料，足認被告之所辯，應屬可
    採。此外，本院復查無其他積極之證據，足資認定被告確有
    公訴意旨所指竊盜犯行，自屬不能證明被告犯罪。原判決未
    就全案事證詳為審酌，遽行對被告論科，自非允洽，被告提
    起上訴，否認犯罪（指摘原判決不當），為有理由，應由本
    院將原判決撤銷，另為被告無罪之諭知。
據上論斷，應依刑事訴訟法第369條第1項前段、第364條、第301
條第1項，判決如主文。
本案經檢察官李月治到庭執行職務。
中    華    民    國    98    年    4     月    16    日
                  刑事第二十一庭審判長法  官  蘇隆惠
                                      法  官  許永煌
                                      法  官  楊力進
以上正本證明與原本無異。
不得上訴。
                                      書記官  何仁崴
中    華    民    國    98    年    4     月    17    日


司法院資訊處製作；財團法人民間司法改革基金會備份。
